臺灣高等法院刑事裁定　　　　　　　　 100年度聲字第4019號
聲請人　即
選任辯護人　柯士斌律師
被　　　告　簡文慶
上列聲請人因被告違反毒品危害防制條例案件，聲請具保停止羈
押，本院裁定如下：
    主  文
聲請駁回。
    理  由
一、聲請意旨略以：按「羈押之將人自家庭、社會、職業生活中
    隔離，拘禁於看守所，長期拘束其行動，此人身自由之喪失
    ，非特予其心理上造成嚴重打擊，對其名譽、信用、人格權
    之影響亦甚重大，係干預人身自由最大之強制手段，自僅能
    以之為『保全程序之最後手段』，允宜慎重從事，其非確已
    具備法定條件且認有必要者，當不可率然為之。」準此，司
    法院大法官釋字第392 號解釋理由書已明白揭示羈押乃嚴重
    干預人身自由保全程序之最後手段。次按「刑事被告受羈押
    後，為達羈押之目的及維持羈押處所秩序之必要，其人身自
    由及因人身自由受限制而影響之其他憲法所保障之權利，固
    然因而依法受有限制，惟於此範圍外，基於無罪推定原則，
    受羈押被告之憲法權利之保障與一般人民所得享有者，原則
    上並無不同」（司法院大法官釋字第653號、第654號解釋亦
    同此意旨）。末按「刑事訴訟法第101條第1項規定：「被告
    經法官訊問後，認為犯罪嫌疑重大，而有左列情形之一，非
    予羈押，顯難進行追訴、審判或執行者，得羈押之︰一、逃
    亡或有事實足認為有逃亡之虞者。二、有事實足認為有湮滅
    、偽造、變造證據或勾串共犯或證人之虞者。三、所犯為死
    刑、無期徒刑或最輕本刑為五年以上有期徒刑之罪者。」該
    項規定羈押之目的應以保全刑事追訴、審判或執行程序為限
    。故被告所犯縱為該項第3 款之重罪，如無逃亡或滅證導致
    顯難進行追訴、審判或執行之危險，尚欠缺羈押之必要要件
    。亦即單以犯重罪作為羈押之要件，可能背離羈押作為保全
    程序的性質，其對刑事被告武器平等與充分防禦權行使上之
    限制，即可能違背比例原則。再者，無罪推定原則不僅禁止
    對未經判決有罪確定之被告執行刑罰，亦禁止僅憑犯罪嫌疑
    就施予被告類似刑罰之措施，倘以重大犯罪之嫌疑作為羈押
    之唯一要件，作為刑罰之預先執行，亦可能違背無罪推定原
    則。是刑事訴訟法第101條第1項第3 款如僅以「所犯為死刑
    、無期徒刑或最輕本刑為五年以上有期徒刑之罪」，作為許
    可羈押之唯一要件，而不論是否犯罪嫌疑重大，亦不考量有
    無逃亡或滅證之虞而有羈押之必要，或有無不得羈押之情形
    ，則該款規定即有抵觸無罪推定原則、武器平等原則或過度
    限制刑事被告之充分防禦權而違反比例原則之虞。」（司法
    院大法官釋字第665 號解釋理由書意旨可資參照），上開解
    釋意旨明白表示羈押刑事被告之要件，須基於維持刑事司法
    權之有效行使之重大公益要求，並符合比例原則，方得為之
    ，重申羈押乃對人民身體自由之最大限制之強制處分，一定
    要符合法定之羈押要件，且無法以其他強制處分替代之，若
    是僅以重罪為唯一羈押之要件，乃牴觸無罪推定原則、武器
    平等原則或過度限制刑事被告之充分防禦權而不符比例原則
    ，必須加以考量其他逃亡、滅證及犯罪嫌疑重大等要件是否
    構成，才能使羈押符合比例原則及保全程序之最後手段性。
    本件原羈押處分認被告所犯均為重罪且有逃亡之可能，即認
    被告有羈押之必要，乃與上開大法官解釋之意旨有違。按被
    告於偵審中已歷經詳細之調查，並就其所知情節據實以告，
    就其所知皆已坦承，目前僅為證據評價之問題，被告亦無與
    證人串供之風險，何況本件並無任何逃亡導致難以進行訴追
    、審判或執行之危險及事由，尚欠缺羈押之必要要件。更何
    況被告認屬冤抑，期能洗清冤屈，實無逃亡之可能。綜上，
    被告並無逃亡或不遵期到庭之虞，請審酌被告之身體及家庭
    情狀，請准用較輕微之手段，如限制住居、限制出境、具保
    責付等其他強制處分替代干預人身自由罪重之羈押手段，賜
    還被告暫時自由之身，准予被告具保，被告必準時到庭接受
    審訊、就其所知據實詳述答辯，無任銘感云云。
二、按被告經法官訊問後，認為犯罪嫌疑重大，而有下列情形之
    一，非予羈押，顯難進行追訴、審判或執行者，得羈押之︰
    （一）逃亡或有事實足認為有逃亡之虞者；（二）有事實足
    認為有湮滅、偽造、變造證據或勾串共犯或證人之虞者；（
    三）所犯為死刑、無期徒刑或最輕本刑為五年以上有期徒刑
    之罪者，刑事訴訟法第101條第1項定有明文。是羈押被告之
    目的，在於確保訴訟程序之進行、確保證據之存在、真實及
    確保刑罰之執行，而被告有無羈押之必要，及羈押後其原因
    是否仍然存在，有無繼續羈押之必要，應否延長羈押，均屬
    事實認定之問題，法院有依法認定裁量之職權，自得就具體
    個案情節予以斟酌決定，如就客觀情事觀察，法院許可羈押
    之裁定在目的與手段間之衡量並無明顯違反比例原則情形，
    即無違法或不當可言。
三、經查，
（一）被告簡文慶因違反毒品危害防制條例案件，前經原審認被
      告所為係犯販賣第一級毒品等罪，分別判處有期徒刑十五
      年二月（共四罪），並定應執行刑為有期徒刑十八年，上
      訴至本院後，經本院法官訊問被告後，認為其涉犯販賣第
      一級毒品罪之犯罪嫌疑重大，所涉犯之販賣第一級毒品罪
      ，法定最輕本刑為無期徒刑，且有畏重罪執行而逃亡之可
      能，符合刑事訴訟法第101條第1項第1 款所定有逃亡之虞
      及同條項第3 款之最輕本刑為五年以上有期徒刑之罪情形
      ，認非予羈押，顯難進行審判及確保將來刑之執行，於民
      國100年10月19日執行羈押在案。
（二）另按刑事訴訟法第101條第1項第3 款規定之羈押原因，實
      係因被告所犯為死刑、無期徒刑或最輕本刑為五年以上有
      期徒刑之罪，可以預期將受重刑宣判，其為規避刑罰之執
      行而妨礙追訴、審判程序進行之可能性增加，國家刑罰權
      有難以實現之危險，是為防免其實際發生，在此維持重大
      之社會秩序及增進重大之公共利益之限度內（憲法第23條
      ），乃具有正當性。從而，基於憲法保障人民身體自由之
      意旨，被告犯上開重罪條款且嫌疑重大者，仍應有相當理
      由認為其有逃亡、湮滅、偽造、變造證據或勾串共犯或證
      人等之虞，法院斟酌命該被告具保、責付或限制住居等侵
      害較小之手段，均不足以確保追訴、審判或執行程序之順
      利進行，此際予以羈押，方堪稱係屬維持刑事司法權有效
      行使之最後必要手段。是被告縱然符合上揭第3 款之羈押
      事由，法官仍須就犯罪嫌疑是否重大、有無羈押必要、有
      無不得羈押之情形予以審酌，非謂一符合該款規定之羈押
      事由，即得予以羈押。此固經司法院大法官釋字第665 號
      解釋釋明在案。惟上揭所稱「相當理由」，與同條項第 1
      款、第2 款法文內之「有事實足認有‧‧‧之虞」尚屬有
      間，其條件當較寬鬆。良以重罪常伴有逃亡之高度可能，
      係趨吉避凶、脫免刑責、不甘受罰之基本人性，倘一般正
      常之人，依其合理判斷，可認為該犯重罪嫌疑重大之人具
      有逃亡之相當或然率存在，即已該當「相當理由」之認定
      標準，不以達到充分可信或確定程度為必要。且其認定，
      固不得憑空臆測，但不以絕對客觀之具體事實為限，若有
      某些跡象或情況作為基礎，即無不可（最高法院98年臺抗
      字第668 號裁定同此意旨）。準此，本件被告所涉犯販賣
      第一級毒品罪經原審分別判處有期徒刑十五年二月（共四
      罪），並定應執行刑有期徒刑十八年，堪認其犯罪嫌疑確
      屬重大，而被告所涉犯之販賣第一級毒品罪，法定刑為五
      年以上有期徒刑之罪，符合刑事訴訟法第101條第1項第 3
      款所定法定刑為最輕本刑五年以上有期徒刑之罪情形；另
      衡諸被告所犯上開販賣第一級毒品等罪經原審分別處有期
      徒刑十五年二月（共四罪），並定應執行刑有期徒刑十八
      年，而被告所涉犯行於本院審理後是否仍認其觸犯前開販
      賣第一級毒品罪，尚有爭議，被告此部分行為究竟是否成
      罪仍待法院依審判程序調查予以審究，上訴至本院後復有
      仍被判處重刑之可能，則被告面臨重典，衡諸常情，實有
      相當理由足認被告有畏刑逃匿以規避審判程序進行及刑罰
      執行之可能性甚高，亦堪認被告尚有逃亡之虞，而有羈押
      之必要。是本件確有羈押之原因及必要等情，已如前述，
      本院審酌全案卷證及被告之選任辯護人上揭為被告聲請具
      保之理由，認前開羈押原因尚未消滅，並斟酌命該被告具
      保之手段，尚不足以確保審判或執行程序之順利進行等情
      ，自無從准予被告以具保、限制住居等方式替代羈押。至
      於聲請意旨所認：本件被告於偵審中已歷經詳細之調查，
      並就其所知情節據實以告，就其所知皆已坦承，目前僅為
      證據評價之問題，被告亦無與證人串供之風險，何況本件
      並無任何逃亡導致難以進行訴追、審判或執行之危險及事
      由，尚欠缺羈押之必要要件等語，容有誤會；再上開聲請
      意旨空言辯稱：被告認屬冤抑，期能洗清冤屈，實無逃亡
      之可能，被告並無逃亡或不遵期到庭之虞云云，亦均無可
      採。另按刑事訴訟法為利於追訴、審判之進行，設有被告
      之羈押、具保、責付、限制住居等相關制度，法院在審酌
      全案之案情後，仍得採取上開法律所設之保全措施，俾使
      案情得以順利查明，故該等羈押處分之措施難認違反刑事
      訴訟法無罪推定之原則，是被告犯罪嫌疑充分性是否欠缺
      與得否羈押等情之認定，並無衝突。被告復無刑事訴訟法
      第114 條各款所規定不得駁回具保聲請之情形。從而，聲
      請人為被告聲請具保停止羈押，無從准許，應予駁回。
四、據上論斷，應依刑事訴訟法第220 條，裁定如主文。
中    華    民    國   100    年    12    月    21    日
                  刑事第十四庭  審判長法  官  張惠立
                                      法  官  梁耀鑌
                                      法  官  遲中慧
以上正本證明與原本無異。
如不服本裁定，應於收受送達後五日內向本院提出抗告狀。
                                      書記官  陳泰寧
中    華    民    國   100    年    12    月    22    日